【裁判字號】    98,訴,101
【裁判日期】    980825
【裁判案由】    分割共有物
【裁判全文】
臺灣嘉義地方法院民事判決               98年度訴字第101號
原      告  戊○○
訴訟代理人  顏伯奇律師
複代 理 人  子○○
被      告  甲○○
            壬○○
            丁○○○
            己○○
            癸○○
            庚○○
                        號
上  一  人
訴訟代理人  辛○○
被      告  乙○○
                        之1
            丙○○
                        號
上列當事人間請求分割共有物事件，經本院於民國98年8月11日
言詞辯論終結，判決如下：
    主  文
兩造共有坐落嘉義縣朴子市○○段七六四地號土地，地目田，面
積一一七五八‧七七平方公尺，分割為如附圖二所示：編號Ａ部
分面積一三O六‧五三平方公尺，分歸被告庚○○取得；編號Ｂ
部分面積一九五九‧八平方公尺，分歸被告甲○○取得；編號Ｃ
部分面積六五三‧二七平方公尺，分歸被告癸○○取得；編號D
部分面積一九五九‧七九平方公尺，分歸被告丙○○及乙○○共
同取得，並按原應有部分比例保持共有；編號E部分面積一九五
九‧七九平方公尺，分歸被告壬○○取得；編號F部分面積一九
五九‧七九平方公尺，分歸被告己○○取得；編號G部分面積九
七九‧九平方公尺，分歸原告取得；編號H部分面積九七九‧九
平方公尺分歸被告丁○○○取得。
訴訟費用由兩造按如附表所示原應有部分比例負擔。
    事實及理由
一、被告丁○○○、己○○經合法通知，未於言詞辯論期日到場
    ；被告癸○○、乙○○、丙○○經合法通知，未於最後言詞
    辯論期日到場，均核無民事訴訟法第386條所列各款情形，
    爰依原告聲請，由其一造辯論而為判決。
二、原告起訴主張：緣坐落嘉義縣朴子市○○段764地號，地目
    田，面積11758.77平方公尺土地（下稱系爭土地）為兩造所
    共有，應有部分如附表所示，依法無不能分割情事，亦無因
    物之使用目的不能分割或契約訂有不分割期限之情形，因兩
    造協議不成，乃依民法第823條第1項、第824條第2項訴請裁
    判分割。就分割方案而言，因系爭土地上有被告甲○○所搭
    建水泥及磚瓦造建物各1棟，以及被告庚○○所有建物1棟，
    其他土地則由各共有人於其上耕作種植農作物，並以田埂區
    隔耕作範圍，且自耕作土地高低不一，倘依被告分割方案，
    不但會變更現有田埂，使各共有人分得土地有需重新整地之
    問題，且會導致被告庚○○之建物無出路，對兩造均有損失
    ，反觀原告方案，除維持各共有人目前耕作範圍，且由被告
    庚○○建物出入口鄰路留設3公尺，界線向北延伸，其餘共
    有人分得部分依序排列，較符合公平合理，乃求為判決分割
    如嘉義縣朴子地政事務所98年7月20日複丈成果圖所示。
三、被告方面：
（一）被告壬○○、庚○○：同意分割，並同意原告所提分割方
      案，如此各共有人才有出路，且能維持原耕作位置，若依
      被告分割方案，各共有人現耕作範圍內之土地將會高低不
      一，而有重新整地之問題。
（二）被告甲○○：同意分割，但不同意原告分割方案，請求判
      決分割如附圖一所示之分割方案（嘉義縣朴子地政事務所
      98年4月8日複丈成果圖），如此才不會拆到被告所有之建
      物之庭院地下水道及線路，被告庚○○亦能留有出路可供
      車子通行，且系爭土地北邊已經徵收要開路，屆時亦可由
      北邊出入。
（三）被告癸○○未於最後言詞辯論期日到場，惟據其之前到場
      陳述略以：同意分割，但不同意原告分割方案，因被告癸○○目前土地上有用鐵皮搭建之車庫供堂弟兒子居住，若
      依原告方案，會將該鐵皮屋車庫及圍牆分歸至他共有人土
      地上，請求依被告甲○○之方案分割。
（四）被告乙○○、丙○○未於最後言詞辯論期日到場，惟據其
      之前到場及書狀陳述略以：同意分割，且同意原告分割方
      案，並同意就系爭土地依應有部分比例，保持共有。
（五）被告丁○○○、己○○未於言詞辯論期日到場，惟據其提
      出書狀陳述略以：同意分割，並同意依原告所提方案為分
      割。
四、按各共有人得隨時請求分割共有物。但因物之使用目的不能
    分割或契約定有不分割之期限者，不在此限；又共有物分割
    之方法，不能協議決定者，法院得因任何共有人之聲請，命
    為分配，民法第823條第1項、第824條第2項分別定有明文。
    查系爭土地為兩造所共有，所有權應有部分如附表所示，無
    因物之使用目的不能分割之情事，兩造亦未訂有不分割期限
    之契約，惟就分割方法無法獲得協議之事實，為兩造所不爭
    ，並有土地登記謄本、地籍圖謄本附卷可稽，堪信為真實，
    則原告訴請將系爭土地分割，即無不合，應予准許。
五、至分割方法，本院斟酌如次：
（一）系爭土地東南側臨7.5公尺村道，西側臨5公尺村道，北側
      臨農用排水溝，東側臨2.6公尺私設道路，系爭土地除有
      被告甲○○所搭建水泥2樓建物及磚瓦造平房各1棟，以及
      被告庚○○所有水泥RC3樓建物1棟外，其他土地則由各共
      有人於其上耕作種植農作物，並以田埂區隔耕作範圍，且
      各自耕作土地高低不一。被告庚○○所有建物之正門口面
      向西方，後方則圍起約150公分之圍牆等情，業據本院履
      勘現場查明屬實，製有勘驗筆錄可稽，並囑託嘉義縣朴子
      地政事務所測量，有勘驗筆錄、地籍圖謄本及嘉義縣朴子
      地政事務所98年6月12日朴地測字第0980003932號函所附
      之98年6月5日複丈成果圖在卷可稽。
（二）而被告甲○○雖抗辯依原告所提如附圖二所示之分割方案
      ，將會拆除其有所之地上建物云云，惟按原告所提出之如
      附圖二所示之分割方案方案，被告甲○○之建物並不會遭
      拆除。反之，若依被告甲○○所提如附圖一所示之方案，
      因系爭土地東南側毗鄰767地號土地係國有地，被告庚○○所分得之土地，臨路出口將僅餘0.9公尺，人車甚難通
      行，無法與公路有適當之聯絡。又被告癸○○雖抗辯，若
      依原告所提如附圖二所示之分割方案案，其堂弟搭建如現
      況圖上所示之編號G、H、I、J、L所示之鐵皮造平屋，將
      被拆除，使該等無法居住云云，惟系爭鐵皮屋之使用人及
      起造人並非共有人，且系爭鐵皮屋價值不高，搭建容易，
      使用人亦可待系爭土地分割完畢後，再於被告癸○○所分
      得之土地上興建，並無搬遷困難之虞。
（三）按原告主張如附圖二所示之方案，係維持各共有人目前耕
      作範圍，無變更現有田埂，使各共有人分得土地需重新整
      地之虞。且預留被告庚○○建物出入口鄰路3公尺，使其
      毋須藉由國有之朴子市○○段767地號土地出入，得以順
      利對外聯絡。而被告庚○○、丙○○、乙○○、壬○○、
      己○○及丁○○○等亦認同此方案。
（四）是綜上，被告甲○○及癸○○之抗辯均不足採，而依原告
      所提出如附圖二所示之分割方案，將使各筆土地均能獲得
      充分利用，達到地盡其利之效益，各共有人所分得之土地
      面積亦核與原所有權應有部分比例相當，無須互為補償，
      且被告庚○○、丙○○、乙○○、壬○○、己○○及丁○○○均認同此方案，從而，原告所提附圖二所示之分割方
      案應屬可採。
六、綜上所述，本院審酌系爭土地之條件、使用現狀、整體利用
    之效益、各共有人之利益、兩造所提如附圖一、二所示分割
    方案之優劣及兩造之意願等情，認以原告所提如附圖二所示
    分割方案分割系爭土地，應屬可採，爰分割為如主文第一項
    所示。
七、本件事證已臻明確，兩造其餘攻擊防禦方法及舉證，經審核
    結果於判決結果不生影響，爰不予一一論列。
八、按因共有物分割事件涉訟，由敗訴當事人負擔訴訟費用顯失
    公平者，法院得酌量情形，命勝訴之當事人負擔其一部。民
    事訴訟法第80條之1定有明文。依上開規定，本院認本件訴
    訟費用應由兩造按附表所示原應有部分比例負擔。
九、訴訟費用負擔之依據：依民事訴訟法第78條、第80條之1、
    第85條第1項但書。
中    華    民    國    98    年    8     月    25    日
                  民事第一庭    法  官  柯月美
以上正本係照原本作成
如對本判決上訴，須於判決送達後20日內向本院提出上訴狀
中    華    民    國    98    年    8     月    25    日
                                書記官  李文政
附表：
  ┌─────┬──────────────┐
  │ 共有人   │       應有部份             │
  ├─────┼──────────────┤
  │ 甲○○   │         1/6                │
  ├─────┼──────────────┤
  │ 壬○○   │         1/6                │
  ├─────┼──────────────┤
  │ 丁○○○ │         1/12               │
  ├─────┼──────────────┤
  │ 己○○   │         1/6                │
  ├─────┼──────────────┤
  │ 戊○○   │         1/12               │
  ├─────┼──────────────┤
  │ 癸○○   │         1/18               │
  ├─────┼──────────────┤
  │ 庚○○   │         1/9                │
  ├─────┼──────────────┤
  │ 乙○○   │         1/12               │
  ├─────┼──────────────┤
  │ 丙○○   │         1/12               │
  └─────┴──────────────┘


司法院資訊處製作；財團法人民間司法改革基金會備份。
